臺灣高等法院刑事判決
109年度上訴字第1076號
上  訴  人  
即  被  告  李家宏




上列上訴人即被告因毒品危害防制條例案件，不服臺灣桃園地方
法院108年度審訴字第1385號、第1458號，中華民國109年1月15
日第一審判決（起訴案號：臺灣桃園地方檢察署108年度毒偵字
第2543號、第3231號），提起上訴，本院判決如下：
    主  文
上訴駁回。
    事  實
一、李家宏明知悉海洛因、甲基安非他命分係毒品危害防制條例
    第2條第2項第1、2款所明定之第一、二級毒品，依法不得擅
    自持有、施用，竟分別基於施用第一、二級毒品之犯意，分
    別為下列犯行：
(一)基於施用第一級毒品海洛因之犯意，於民國108年4月28日（
    起訴書誤載為「24日」，應予更正）下午4時許，在新北市○
    ○區○○路00巷00號住處內，接續以將海洛因置入注射針筒加
    水液化後施打及將海洛因摻入香菸內點燃吸食之方式，施用
    第一級毒品海洛因。嗣於同年月29日凌晨3時40分許，為警
    在桃園市中壢區中華路二段與普忠路路口查獲，並扣得如附
    表編號1所示之香菸，始查悉上情。
(二)基於施用第二級毒品甲基安非他命之犯意，於108年5月26日
    中午12時許，在上址住處內，以將甲基安非他命置入玻璃球
    內燒烤吸其煙霧之方式，施用第二級毒品甲基安非他命1次
    ；另基於施用第一級毒品海洛因之犯意，於翌（27）日凌晨
    6時許，在上址住處內，以將海洛因置入注射針筒加水液化
    後施打之方式（原審誤載為「將海洛因摻入香菸內點燃吸食
    」之方式，應予更正），施用第一級毒品海洛因1次。嗣於
    同日下午3時19分許（起訴書誤載為「17分許」，應予更正
    ），為警在桃園市楊梅區青山一街與青山五街路口查獲，並
    扣得如附表編號2所示之注射針筒，始查悉上情。
二、案經桃園市政府警察局刑事警察大隊、桃園市政府警察局楊
    梅分局分別報請臺灣桃園地方檢察署（下稱桃園地檢署）檢
    察官偵查起訴。
    理  由
一、程序事項：
(一)按毒品危害防制條例第20條、第23條等規定，犯同條例第10
    條之罪者，僅限於「初犯」及「五年後再犯」兩種情形，始
    應先經觀察、勒戒或強制戒治程序，倘被告於五年內已再犯
    ，經依法追訴處罰，即足見其再犯率甚高，原所實施觀察、
    勒戒或強制戒治，已無法收其實效，故縱其第3次（或第3次
    以上）再度施用毒品之時間，在初犯經觀察、勒戒或強制戒
    治執行完畢釋放5年以後，亦不合於「五年後再犯」之規定
    而應依法追訴。經查，上訴人即被告李家宏（下稱被告）前
    於87年間因施用毒品案件，經臺灣板橋地方法院（現更名為
    臺灣新北地方法院，下稱新北地院）裁定送觀察、勒戒後，
    認有繼續施用毒品之傾向，再由新北地院以87年度毒聲字第
    1915號裁定令入戒治處所施以強制戒治，復經新北地院以88
    年度毒聲字第673號裁定停止戒治並付保護管束，所餘期間
    交付保護管束，迄於88年9月8日保護管束期滿未經撤銷，視
    為強制戒治期滿執行完畢，並由臺灣板橋地方法院檢察署（
    現更名為臺灣新北地方檢察署）檢察官以89年度戒毒偵字第
    897號為不起訴處分確定，復於前開強制戒治執行完畢釋放
    後5年內之90年間，因施用毒品案件，經新北地院以91年度
    訴字第294號判決判處應執行有期徒刑1年確定，揆諸前揭說
    明，其既曾於強制戒治程序執行完畢後「五年內再犯」，並
    經依法追訴處罰，則其再犯本案施用第一、二級毒品罪已非
    屬「五年後再犯」之情形，是檢察官依同條例第23條第2項
    規定予以追訴，自屬合法。　
(二)證據能力：本件判決認定事實所引用之卷內供述及非供述證
    據（包含人證與文書證據等證據），均無證據證明係公務員
    違背法定程序所取得，並經檢察官、被告表示同意有證據能
    力（本院卷第111至113頁），經審酌該等證據資料製作時之
    情況，亦無違法不當或證明力明顯過低之瑕疵，堪認作為證
    據應屬適當，依刑事訴訟法第158條之4反面解釋及第159條
    至第159條之5規定，俱有證據能力。
二、實體事項：
(一)事實欄一㈠部分：被告對於此部分施用第一級毒品之犯罪事
    實，業於警詢、偵查、原審及本院審理時均坦承不諱（毒偵
    2543卷第6頁背面至8頁、第55頁正背面，原審審訴1385卷第
    151、158頁，本院卷第110、114頁），且被告於108年4月29
    日上午5時許為警採集之尿液，經送台灣檢驗科技股份有限
    公司囑託鑑定結果，確呈嗎啡、可待因陽性反應，有該公司
    濫用藥物檢驗報告（報告編號UL/2019/00000000）、桃園市
    政府警察局尿液暨毒品真實姓名與編號對照表、尿液採證同
    意書、自願受搜索同意書、桃園市政府警察局保安警察大隊
    搜索扣押筆錄、扣押物品目錄表等附卷可稽（毒偵2543卷第
    19至22、24、61頁）；另扣案如附表編號1所示之香菸1支，
    經使用6mL甲醇浸泡香菸，檢驗結果為海洛因陽性反應，有
    台灣檢驗科技股份有限公司濫用藥物實驗室-台北濫用藥物
    檢驗報告（報告編號UL/2019/00000000）在卷可憑（毒偵25
    43卷第62頁）。是被告自白有上開各項證據足資補強，自堪
    採信為真。
(二)事實欄一㈡部分：被告對於此部分施用第一、二級毒品之犯
    罪事實，業於警詢、偵查、原審及本院審理時均坦承不諱（
    毒偵3231卷第14頁背面至16頁、第82頁正背面，原審審訴13
    85卷第151、158頁，本院卷第110、114頁），且被告於108
    年5月27日下午4時37分許為警採集之尿液，經送台灣檢驗科
    技股份有限公司囑託鑑定結果，確呈嗎啡、可待因、安非他
    命、甲基安非他命陽性反應，有該公司濫用藥物檢驗報告（
    UL/2019/00000000）、桃園市政府警察局楊梅分局被採尿人
    尿液暨毒品真實姓名與編號對照表、自願受搜索同意書、楊
    梅分局幼獅派出所搜索扣押筆錄、扣押物品目錄表、刑案現
    場照片等附卷可稽（毒偵3231卷第42至47、49至54、103頁
    ）；另扣案如附表編號2所示之注射針筒2支，經以台塑生醫
    科技公司檢驗試劑鑑驗結果呈嗎啡、海洛因陽性反應，有桃
    園市政府警察局楊梅分局查獲毒品危害防制條例「毒品」初
    步鑑驗報告單在卷可憑（毒偵3231卷第55頁）。是被告自白
    既有上開各項證據足資補強，自堪採信為真。　
三、論罪：
(一)事實欄一㈠部分：
 1、核被告所為，係犯毒品危害防制條例第10條第1項之施用第
    一級毒品罪；被告施用第一級毒品海洛因前持有第一級毒品
    海洛因之低度行為，應為施用之高度行為吸收，不另論罪。
 2、又依被告於警詢時自陳：我將海洛因摻礦泉水加入注射針筒
    內施打手背，海洛因剩一點點時，我會將剩下少許的海洛因
    入香菸抽等語（毒偵2543卷第8頁），則被告接續以針筒注
    射及以摻入香菸內點燃之方式施用第一級毒品海洛因，係基
    於單一之施用毒品犯意，於密切接近之時地實施，侵害同一
    之法益，各行為之獨立性極為薄弱，依一般社會健全觀念，
    在時間差距上，難以強行分開，在刑法評價上，以視為數個
    舉動之接續施行，合為包括之一行為予以評價，較為合理，
    屬接續犯，而為包括之一罪（最高法院86年台上字第3295號
    判例意旨參照）。
(二)事實欄一㈡部分：核被告所為，係犯毒品危害防制條例第10
    條第1項之施用第一級毒品罪及同條第2項之施用第二級毒品
    罪。被告施用第一級毒品海洛因、第二級毒品甲基安非他命
    前持有第一級毒品海洛因、第二級毒品甲基安非他命之低度
    行為，應分別為施用之高度行為吸收，均不另論罪。
(三)被告所犯上開3罪間，犯意各別，行為互殊，應予分論併罰
    。
(四)構成累犯加重部分：
 1、被告前⑴於103年間因施用毒品案件，經新北地院以104年度
    審訴字第229號分別判處有期徒刑8月、6月確定；⑵又因施用
    毒品案件，經新北地院以104年度審訴字第318號分別判處有
    期徒刑9月、6月，復經本院以104年度上訴字第1449號駁回
    上訴確定；上開⑴⑵罪刑，嗣經新北地院以105年度聲字第556
    7號裁定應執行有期徒刑2年確定（下稱甲案，徒刑執行期間
    為105年6月28日至107年6月27日）；⑶於105年間再因施用毒
    品案件，經臺灣桃園地方法院（下稱桃園地院）以105年度
    審訴字第1817號判決判處應執行有期徒刑1年2月確定（下稱
    乙案，徒刑執行期間為107年6月28日至108年8月27日）；甲
    、乙案接續執行，於107年9月19日假釋付保護管束，其中甲
    案於被告107年9月19日縮刑假釋出監時，已執行期滿，即已
    執行完畢（最高法院103年度第1次刑事庭會議決議意旨參照
    ），是被告受有期徒刑之執行完畢後，5年以內故意再犯本
    案有期徒刑以上之3罪，皆為累犯。
 2、刑法有關累犯加重本刑部分，其不分情節於累犯者有其特別
    惡性及對刑罰反應力薄弱等立法理由，一律加重最低本刑，
    於不符合刑法第59條所定要件之情形下，致生行為人所受之
    刑罰超過其所應負擔罪責之個案，其人身自由因此遭受過苛
    之侵害部分，對人民受憲法第8條保障之人身自由所為限制
    ，不符憲法罪刑相當原則，牴觸憲法第23條比例原則。於此
    範圍內，有關機關應自本解釋公布之日起2年內，依本解釋
    意旨修正之。於修正前，為避免發生上述罪刑不相當之情形
    ，法院就該個案應依本解釋意旨，裁量是否加重最低本刑（
    司法院大法官會議釋字第775號解釋意旨參照）。審酌被告
    構成累犯之前案犯罪紀錄與本案為同一罪質之施用毒品罪，
    足徵其對刑罰反應力之薄弱，若加重最低本刑並無罪刑不相
    當之情形，應依刑法第47條第1項規定，加重其刑。
(五)被告雖主張其主動向員警坦承有施用毒品犯行，應符合刑法
    第62條自首減刑之要件。惟按刑法第62條前段所定之自首減
    輕其刑，係以對於未發覺之罪自首而受裁判為要件。故犯罪
    行為人應於有偵（調）查犯罪職權之公務員未發覺犯罪事實
    或犯罪人之前自首犯罪，並接受裁判，兩項要件兼備，始能
    邀減輕寬典之適用。若犯罪行為人自首犯罪之後，拒不到案
    或逃逸無蹤，顯無悔罪投誠，甘受裁判之情，要與上揭法定
    減刑規定要件不符，不能予以減刑（最高法院94年度台上字
    第5690號判決參照）。經查：
 1、就事實欄一㈠所示犯行，被告於警詢時自陳：警方查獲經過
    是當時我駕駛自小客車於路口停等紅綠燈，當時號誌燈已經
    轉成左轉燈，但我並未馬上行駛，巡邏員警看到我就過來盤
    查，警方請我下車出示證件查證，發現我有毒品前科後就詢
    問我身上有沒有違禁物品，我答沒有，後來員警經我同意後
    搜索我隨身物品及車上物品，結果在我所駕駛自小客車車內
    菸灰缸內查獲1支不明的香菸，現場警方以檢驗試劑檢驗，
    發現香菸呈現海洛因陽性反應，我現場向警方坦承被查獲的
    海洛因毒品為我所有等語（毒偵2543卷第6頁背面至7頁），
    另依桃園市政府警察局刑事警察大隊刑事案件移送書略以：
    被告駕駛自用小客車行經桃園市中壢區中華路2段與普忠路
    口時，因行車不穩為員警攔查，復經被告同意檢視車內陳設
    及隨身之物，遂於車前座菸灰盒內扣得摻有第一級毒品海洛
    因香菸1支等語（毒偵2543卷第1頁）；另就事實欄一㈡所示
    犯行，被告於警詢時供承：警方於108年5月27日15時17分巡
    經桃園市楊梅區青山一街（近與青山五街路口）時，因我駕
    駛自小客貨車於道路上跨越雙黃線直接迴轉，遂為員警攔下
    盤查，經查我有毒品、竊盜等多項前科，且查得我為毒品調
    驗列管人口，經我同意由警方從車輛後座腳踏處取出一個裝
    便當之袋子，警方檢視袋内之物以肉眼便可清楚看見袋内有
    放置兩枝外袋已拆封，且已使用過（含有殘液）之注射針筒
    ，經警方初篩檢驗結果呈甲基安非他命及嗎啡陽性反應，隨
    後我向警方坦承上揭注射針筒為我所有，用來施打海洛因毒
    品之用等語（毒偵3231卷第14頁背面至15頁），另依桃園市
    政府警察局楊梅分局刑事案件移送書略以：於108年5月27日
    15時17分許，在桃園市楊梅區青山一街與青山五街路口時，
    為員警攔檢稽查，當場查獲並扣得使用過之針筒2支等語（
    毒偵3231卷第1頁正背面），是依上開被告警詢所陳及移送
    書所載，被告是否有於員警未發覺犯罪事實即主動向警方坦
    承有施用第一級、第二級毒品之犯行，已非無疑。
 2、況縱認被告有於員警巡邏盤查時，於員警發覺其事實欄一㈠㈡
    所示犯行前，即主動向警方坦承有施用第一級、第二級毒品
    之犯行之舉止，然被告於原審審理時，經傳拘無著，顯已逃
    匿，經原審於108年11月1日以108年桃院祥刑昌緝字第1459
    號通緝在案，於108年11月25日為警緝獲，被告並於緝獲時
    之警詢供稱：我有收到法院通知書，因我還不想執行，所以
    未到桃園地檢或地院報到，我在通緝期間都藏匿在新北市鶯
    歌區的住家及車上等語（原審審訴1385卷第96頁），此有上
    開通緝書、桃園市政府警察局三峽分局通緝案件移送書、調
    查筆錄、撤銷通緝書附卷可憑（原審審訴1385卷第83至88、
    91至97頁、第164之3頁，原審審訴1458卷第89至94、97至10
    3頁、第174之3頁）。是被告並無接受裁判之意願，自與刑
    法第62條自首之要件不合，無從據以減輕其刑。
四、維持原判決及被告上訴不可採之理由：　　
(一)原審法院同上認定，以被告本案所為事證明確，係分別犯毒
    品危害防制條例第10條第1項之施用第一級毒品罪及同條第2
    項之施用第二級毒品罪，而適用毒品危害防制條例第10條第
    1項、第2項、第18條第1項前段，刑法第11條前段、第47條
    第1項、第51條第5款等規定，並審酌被告前已因施用毒品案
    件經戒癮處分，本應徹底戒絕毒癮，詎其竟未能自新，仍一
    再施用足以導致人體機能發生依賴性、成癮性及抗藥性等障
    礙之毒品，戕害自身健康，漠視法令禁制，實屬不該。惟念
    及其犯罪後坦承犯行，兼衡其犯罪之動機、目的、手段、素
    行等一切情狀，分別量處有期徒刑10月（2罪，施用第一級
    毒品罪部分）、7月（施用第二級毒品罪部分），應執行有
    期徒刑1年11月。併說明：扣案如附表編號1所示摻有第一級
    毒品海洛因之香菸1支，暨扣案如附表編號2所示之含第一級
    毒品海洛因殘留之注射針筒2支，均因與其上殘留之第一級
    毒品海洛因無從完全析離、剝離，應依毒品危害防制條例第
    18條第1項前段規定，沒收銷燬之。公訴意旨認注射針筒部
    分應依刑法第38條第2項宣告沒收，容有誤會。經核原判決
    認事用法，洵無違誤，量刑亦屬妥適。
(二)被告上訴意旨主張：被告於經警攔檢盤查時，均有坦承施用
    第一、二級毒品之犯罪事實，並配合員警採尿篩檢，應符合
    自首，且被告犯後態度良好，請求從輕量刑等語。惟被告指
    稱其符合自首乙節，並無可採，業據本院說明認定如前，且
    按量刑輕重，為裁判之事實審法院得依職權自由裁量之事項
    ，苟其量刑已以行為人之責任為基礎，並斟酌刑法第57條各
    款所列情狀，在法定刑度內，酌量科刑，如無偏執一端，致
    明顯失出失入情形，上級審法院即不得單就量刑部分遽指為
    不當或違法。本件原審量刑業時已審酌以上各情，並詳敘如
    上，顯係以行為人責任為基礎，考量刑法第57條各款所列情
    狀，而分別就被告上開各犯行，為刑之量定，既未濫用自由
    裁量之權限，亦無逾越職權或違反比例原則、罪刑均衡原則
    ，自難認有何違法或不當。況且被告於90年間因施用第一、
    二級毒品案件，經新北地院以91年度訴字第294號判決分別
    判處有期徒刑9月、4月，應執行有期徒刑1年確定；於96年
    間因施用第一級毒品案件，新北地院以96年度訴字第4732號
    判決判處有期徒刑11月，經本院以97年度上訴字第2152號上
    訴駁回確定；又因施用第二級毒品案件，經新北地院以97年
    度簡字第2265號判決判處有期徒刑4月確定；再因施用第一
    級毒品案件，經新北地院以97年度訴字第1905號判決判處有
    期徒刑11月確定；另於103年間因施用第一、二級毒品案件
    ，經新北地院以104年度審訴字第229號分別判處有期徒刑8
    月、6月確定；再因施用第一、二級毒品案件，經新北地院
    以104年度審訴字第318號分別判處有期徒刑9月、6月，復經
    本院以104年度上訴字第1449號駁回上訴確定；於105年間再
    因施用第一、二級毒品案件，經桃園地院以105年度審訴字
    第1817號判決分別判處有期徒刑10月、7月，應執行有期徒
    刑1年2月確定；且上開罪刑經入監執行後，仍無減於被告施
    用毒品之惡習，繼而再犯本案施用第一、二級毒品罪，足稽
    被告刑罰感應力、自我控制力甚低，非施予重刑，不足懲其
    惡性、矯其惡習。再者，被告於本案犯行後再犯數起施用毒
    品案件（新北地院108年度審訴字第1786號、109年度審訴字
    第53號），甚且於原審通緝期間，被告自陳其又犯施用第一
    、二級毒品案件，並於員警緝獲時當場查扣第一級毒品海洛
    因（毛重6.04公克）及針筒4支（其中1支針筒經檢驗內含第
    一級毒品海洛因）等情，有本院被告前案紀錄表、被告108
    年11月25日調查筆錄在卷可憑（本院卷第58至78頁，原審審
    訴1385卷第91至96頁），顯見被告始終未能澈底戒絕施用毒
    品，原審就被告上開所犯施用第一、二級毒品犯行，分別判
    處有期徒刑10月（2罪）、7月，應執行有期徒刑1年11月，
    當屬罰所當責，屬法院裁量職權之適法行使，未悖於罪責相
    當之要求，並無量刑過重之情形；至被告於本院審理時陳稱
    其於另案所犯施用第一、二級毒品分別判處有期徒刑8月、4
    月，惟因各案情節不同，法院之裁量判斷基準亦不盡相同，
    所為認定自屬有別，並無相互拘束之效力，自難比附攀引他
    案之例，矧諸被告所稱另案（即新北地院108年度審訴字第1
    786號、109年度審訴字第53號）均係以被告符合自首要件而
    判處前開刑度，然本件被告不符合自首規定已說明如前，自
    無法以上開另案據為本案量刑之準據，是認本件被告之上訴
    ，並無理由，應予駁回。
據上論斷，應依刑事訴訟法第368條，判決如主文。
本案經檢察官林欣怡提起公訴，檢察官蔡顯鑫到庭執行職務。
中　　華　　民　　國　　109 　年　　4 　　月　　23　　日
                  刑事第三庭    審判長法　官  張惠立
                                      法　官  張江澤
                                      法　官  劉兆菊
以上正本證明與原本無異。
施用第二級毒品部分不得上訴。
施用第一級毒品部分，如不服本判決應於收受送達後20日內向本
院提出上訴書狀，其未敘述上訴之理由者並得於提起上訴後20日
內向本院補提理由書（均須按他造當事人之人數附繕本）「切勿
逕送上級法院」。
                                      書記官  陳佳微
中　　華　　民　　國　　109 　年　　4 　　月　　23　　日
附錄：本案論罪科刑法條全文
毒品危害防制條例第10條
施用第一級毒品者，處6月以上5年以下有期徒刑。
施用第二級毒品者，處3年以下有期徒刑。
附表：
應沒收銷燬之物：   編號        扣押物品                  備           註  1 殘留第一級毒品海洛因之香菸1支 ㈠、已施用過香菸1支，因鑑驗使用6mL甲醇浸泡香菸，檢驗結果為海洛因陽性反應。 ㈡、有臺灣檢驗科技股份有限公司濫用藥物實驗室-臺北濫用藥物檢驗報告1紙在卷可稽（毒偵2543卷第62頁）。  2 殘留第一級毒品海洛因之注射針筒2支 有桃園市政府警察局楊梅分局查獲毒品危害防制條例「毒品」初步鑑驗報告單在卷可考（毒偵3231卷第55頁）。